臺灣臺中地方法院民事判決　96年度重訴字第92號
原　　　告　甲○○
訴訟代理人　黃興木　律師
上　一　人
複代理人　　黃仕勳　律師
訴訟代理人　張慶宗　律師
上　一　人
複代理人　　何孟育　律師
被　　　告　丙○○
被　　　告　乙○○
共　　　同
訴訟代理人　林錦隆　律師
複代理人　　李宗炎　律師
上列當事人間請求履行契約等事件，經本院於民國96年8月24日
言詞辯論終結，判決如下：
    主      文
原告之訴及假執行之聲請均駁回。
訴訟費用由原告負擔。
    事實及理由
一、本件原告起訴主張：被告二人為夫妻關係，平日出借款項賺
    取利息為業，因有訴外人傅湧沼於民國82年7月間購得臺中
    縣大雅鄉○○段712、713、735、893及永興段97、115、116
    、124地號等8筆土地，急需資金週轉，而向訴外人林介與被
    告等二人借款，並將上開土地設定抵押予林俊介、丙○○二
    人，設定抵押權金額新臺幣（下同）120,000,000元，二人
    抵押權應有部分各八分之三（林俊介）、八分之五（丙○○
    ），被告夫妻因自有現款不足，遂於82年7月16日先向原告
    借取9,000,000元，借款後，因傅湧沼所需借款金額龐大，
    被告現款不足，乃又邀請原告投資該借款案，並提議以被告
    丙○○名義借出，兩造合夥出借各借出原告21,000,000元及
    被告26,000,000元（含被告向原告另借9,000,000元），並
    協議嗣後取得借款本息之款項時按上述各人出資額比例分配
    ，被告為讓原告取得合資擔保，又為證明兩造是合夥之事實
    ，不但由被告簽交9,000,000元及11,000,000元之本票各1張
    予原告收受，並將借款人傅湧沼實借47,000,000元所簽立分
    別為25,000,000元、2,000,000元、20,000,000元之本票各1
    張均交由原告收執為憑，經原告同意後，原告即於82年7月
    28日再匯款20,000,000予丙○○，參與其出借款項予傅湧沼
    並賺取借款利息之隱名合夥契約。次因借款人傅湧沼未能如
    期處分上揭土地，又未清償借款之本息，被告二人遂進行拍
    賣上開土地之強制執行程序（本院83年度民執三字第8079號
    ），藉以取回借款之本息，嗣經於86年1月27日及87年3月5
    日兩次拍定部分土地，被告等因而取得部分分配款合計37,8
    11,114元及5,158,875元，合計42,969,989元，並以債權餘
    額中之24,380,000元承受其中大雅鄉○○段116地號土地1筆
    。惟被告二人竟意圖為自己不法之所有，除隱匿上揭兩次拍
    賣所得之分配表外，更隱匿其承受116地號134400分之12456
    0土地取得價金24,380,000元之事實，僅將其餘43,000,000
    元拍賣所得價金按比例分配予原告。嗣因兩造結帳，就尚未
    拍賣之抵押土地部分，由被告將該抵押權應有部分讓與原告
    ，原告於再次聲請強制執行89年度執字第5891號拍賣後分配
    ，因其他債權人提起分配表異議之訴（本院94年度訴字第27
    號），原告經詳閱上開兩次分配表，原告方知被告隱匿承受
    116地號土地之情，按被告承受116地號土地之價金係24,380
    ,000 元，若依兩造會算表被告所主張之分配比例計算，原
    告應受分配得24,380,000元×2100/3800＝13,473,158元，
    爰依民法第184條第1項侵權行為法則與第700條、第707條隱
    名合夥契約關係提起本訴，並聲明：
    (一)被告等應連帶給付原告13,473,158元整，及自91年2月15
      日起至清償日止，按年息百分之五計算之利息。
    (二)原告願供擔保，請准宣告假執行。
二、被告則以：緣被告乙○○於82年間係從民間抵押貸款業務，
    原告及其夫詹世男係金主。被告乙○○於82年6、7月間為辦
    理對傅湧沼等之抵押放款，因自有資金不足，乃向原告調借
    資金9,000,000元及21,000,000元支應，言明借貸期限為3個
    月，利息在借貸3個月之期間內為日息7分（即每百萬元每月
    21,000元折合年息25.2%），當時因過於樂觀，以為3個月
    內即可回收貸款資金，故雙方並未約定3個月後之利息應如
    何計算。原告先後於82年7月16日及82年7月28日各匯款8,00
    0,000元及20,000,000元進入被告乙○○配偶丙○○名義台
    中九信帳戶內，並各自預扣借款利息1,000,000元及1,000,0
    00元，被告乙○○亦簽發面額9,000,000元及21,000,000元
    之本票2紙，交付原告夫婦收執，作為借款憑證。而被告乙○○對傅湧沼之抵押貸款，債務人傅湧沼係提供第三人傅紀
    素貞等12人所有座落臺中縣大雅鄉○○段第97、115、116、
    124地號及學雅段第712、713、735、893地號等8筆土地，為
    權利人丙○○設定抵押權擔保借款債權，約定借款期限3個
    月，必要時可再延長3個月，故設定抵押期限為6個月（82年
    7月4日起至83年1月14日止）。詎傅湧沼並未依約定於3個月
    屆滿後還款，被告乙○○不得不於83年間聲請拍賣抵押物，
    但由於債務人唯恐抵押物被拍賣，一再聲明異議及提起異議
    之訴，拖延程序並動用黑道力量處理，以致87年間始拍定
    一部分土地。也由於傅湧沼未依約還錢，使被告乙○○無法
    依約一次返還原告上開借款，而從82年8月16日起至87年5月
    12日止共支付原告17,530,000元，加上將其中一棟房屋作價
    2,000,000元過戶給原告。然由於原告於被告乙○○抵押土
    地套牢遲無法還錢之情形下，怕受有損失，且時間拖延太久
    ，如何結算超過借款期限3個月以外之利息，雙方因無明確
    約定，各有盤算及爭議，故原告屢次向被告乙○○表示已還
    的部分依照借貸關係照算本金及利息，未還的部分就加入投
    資，然被告乙○○不同意，認為原告不應專挑有利的、包贏
    的，若要加入投資，即要全部款項加入投資，且須負擔被告
    乙○○5年來支出之各項訴訟費、律師費、所得稅交際費
    等各項支出及所付出之時間、勞力等成本並應將被告乙○○先前所清償之本金、利息等及被告乙○○所簽發之本票2
    紙全部返還，否則全部應按照借貸關係處理。由於原告不願
    放棄已取得本金及利息之利益，且不願分擔被告乙○○所已
    支出及將來要支出之費用及成本，而被告乙○○亦堅持應保
    留一定額度之金額，作為被告五年多來所支出之各項稅捐、
    費用及時間、勞力等成本之代價，不同意原告所主張部分為
    借貸，部分加入投資而分配全部抵押債權之利益（包括全部
    拍賣分配價金及未拍定之土地）之方式，因雙方各有堅持，
    最後才於87年7月12日在吳錫州之會計師事務所共同協商應
    返還的金額多少，最後並達成協議理清雙方之債權債務關係
    。至協商過程中，雙方各自表示其立場，並於協商過程中製
    作原證4所示之會算表乙節，惟該「會算表」與「協議書」
    雖然均係於87年7月12日同日在會計師吳錫州處所製作，但
    並非「同時」製作，而係有「先後」之分，該「會算表」並
    非該「協議書」之附件，僅係告訴人夫婦與被告乙○○雙方
    在協商過程所製作之解決方案之一並非雙方解決債權債務
    糾紛之最後定案而係以「協議書」為最後定案之解決方案
    ，而將雙方之債權債務關係」約定以「協議書」所載之內容
    結清此觀諸該「會算表」所算出之金額（有兩處：一處為
    38,285,527元，另一處為39,571,276元），與協議書所載「
    茲因債權關係乙○○需付甲○○貳仟參佰貳拾萬元整。」，
    並不一致，以及該協議書記載「此後兩人債權債務清楚，互
    不相欠」可知。從該計算表並非兩造隱名合夥關係之會算紀
    錄。茲被告乙○○已按協議書所約定之條件履行完畢，兩人
    債權債務清楚，已互不相欠。原告提起本訴自屬無理由。關
    於被告丙○○並未參與本件借款行為部分：原告提出傅湧沼
    所簽發之本票3張 (2000萬元、2500萬元、200萬元），主張
    其就2100萬元為隱名合夥云云，然查上開3張本票，係被告
    於上開「協議書」簽訂之後，為履行協議書之約定，將對傅
    湧沼之抵押權辦理移轉登記予原告，於87年7月18日在黃文
    崇律師處另行簽訂協議書時，將該抵押債權之憑證本票3紙
    一併交付給原告，並由原告之夫詹世男簽收，從而，原告係
    遲至87年7月18日始持有該3紙本票，並非於匯款之時即已持
    有之。原告以持有該3紙本票，主張有隱名合夥關係，並不
    足採等語。並聲明：
    (一)原告之訴及假執行聲請均駁回。
    (二)如受不利之判決，願供擔保請准宣告免為假執行。
三、本件兩造不爭執之事實為：
  (一)傅湧沼於82年7月間，向被告夫妻借款47,000,000元，欲購
    買坐落於臺中縣大雅鄉○○段712、713、735、893地號及永
    興段97、115、116、124地號土地，並提供訴外人傅紀素貞
    等12人所有前開土地設定抵押權金額120,000,000元予被告
    丙○○，抵押權設定範圍為八分之三，抵押權期間自82年7
    月4日至83年1月14日止。
  (二)被告因傅湧沼未如期清償借款，聲請本院83年度執三字第80
    79號拍賣上開土地之強制執行程序，分配取得37,811,114元
    、5,158,875元，合計42,969,989元，並以債權餘額中24,38
    0,000元，承受其中臺中縣大雅鄉○○段116地號土地，應有
    部分134400分之124560。
  (三)被告因自有現款不足於82年7月16日，向原告借款9,000,000
    元，原告於82年7月16日匯款8,000,000元（即9,000,000元
    預扣利息1,000,000元）入被告丙○○設於臺中市第九信用
    合作社之帳戶內，被告共同簽立票面金額9,000,000元之本
    票交付原告收執，並於87年7月12日在吳錫州會計師事務所
    兩造進行會算，含利息4,500,000元，金額共計13,500,000
    元（計算式：9,000,000元+4,500,000元＝13,500,000元）
    。
  (四)原告於82年7月18日、82年7月28日各匯款10,000,000元（即
    21,000,000元預扣利息1,000,000元）入被告丙○○設於臺
    中市第九信用合作社之帳戶內，被告共同簽立票面金額21,0
    00,000元之本票交付原告收執，並於87年7月12日在吳錫州
    會計師事務所兩造進行會算，並訂立協議書，協議被告乙○○需支付23,200,000元予原告，其內容包含被告丙○○為履
    行被告乙○○對原告之債務，願將傅紀素貞等12人所有前開
    學雅段712地號土地設定抵押權金額120,000,000元、抵押權
    設定範圍為八分之三予被告丙○○扺押權連同債權，作價9,
    210,000元移轉予原告，並將傅湧沼所簽立票面金額25,000,
    000元、2,000,000元、20,000,000元，合計47,000,000元之
    本票3紙交付原告收執，並支付現金6,080,000元（被告於87
    年5月12日匯款金額6,000,000元移作支付協議書6,080,000
    元）、債權移轉1,500,000元，剩餘6,420,000元於一星期內
    給付原告，其間原告應將被告共同開立票面金額9,000,000
    元、21,000,000元之本票2紙交還被告。
  (五)被告乙○○將其與原告之夫詹世男於82年2月12日合買坐落
    臺中市○區○○段66之11地號土地及其上1805建號房屋，應
    有部分二分之一，作價2,000,000元過戶予詹世男。
  (六)被告涉犯刑事背信罪嫌，經台中地方法院檢察署檢察官96年
    度偵字第1290號起訴後，業經本院於96年8月7日判決無罪在
    案，原告已請求上訴。
四、本件經兩造於審理時協議並簡化爭點如下：
  (一)本件法律關係究為隱名合夥契約之法律關係？亦或消費借貸
    之法律關係？
  (二)如認係隱名合夥契約之法律關係，則原告依侵權行為及隱名
    合夥契約之法律關係，請求被告連帶給付原告13,473,158元
    及法定遲延利息，是否有理由？
  (三)被告主張已給付2153萬元，原告主張被告實際僅給付現金12
    62萬元。
五、得心證之理由：
    首就第1個爭點，即兩造間之法律關係究為隱名合夥關係或
    是消費借貸之法律關係？以論：
    (1)原告主張：兩造如為借貸關係，僅需將本金加利息返還即
      可，何須於87年7月12日在吳錫州會計師事務所進行會算
      ，以被告於本院83年度執三字第8079號拍賣上開土地之強
      制執行程序，分配取得43,000,000元扣除借款9,000,000
      元含利息4,500,000元，金額共計13,500,000元（計算式
      ：9,000,000元+4,500,000元＝13,500,000元）之剩餘29,
      500,000元進行分配，依被告提議之分配方式，按原告出
      資21,000,000元之比例2100/3800、被告出資17,000,000
      元之比例1700/3800分配，原告得分配取得16,302,632元
      ，被告丙○○並將傅紀素貞等12人所有前開學雅段712地
      號土地設定抵押權金額120,000,000元、抵押權設定範圍
      為八分之三予被告丙○○扺押權連同債權，作價9,210,00
      0元移轉予原告，並應被告乙○○要求，扣除1,500,000元
      合夥支出之各項費用，而於協議書記載被告乙○○應支付
      原告23,200,000元，兩造間為隱名合夥契約之法律關係應
      無疑義。另被告丙○○均全程參與，稱其依被告乙○○指
      示辦理，完全與事實不符。
    (2)被告則以：兩造係借貸關係，未達成隱名合夥協議，雖會
      算表與協議書均於87年7月12日先後製作，惟會算表非協
      議書之附件，僅協商過程所製作之解決方案之一，並非兩
      造隱名合夥關係之會算紀錄，而係以協議書為最後定案之
      解決方案，被告乙○○已按兩造訂立之協議書所約定之條
      件履行完畢，原告如認為隱名合夥關係，惟未見原告分擔
      合夥事業之損失、費用及成本，顯非隱名合夥關係，另被
      告丙○○均未參與借款之過程，僅依被告乙○○指示配合
      履行，其與原告未成立債權債務關係，原告據此主張隱名
      合夥關係為無理由等語，資為抗辯。
    (3)經查，被告乙○○為辦理貸放予訴外人傅湧沼47,000,000
      元之業務，曾先向告訴人甲○○借貸9,000,000元，告訴
      人甲○○實付8,000,000元，預扣1,000,000元為利息，之
      後，告訴人甲○○又出資系爭21,000,000元時，亦僅於82
      年7月28日匯款二筆10,000,000元至被告丙○○開設在台
      中市第九信用合作社帳戶內，為被告二人與原告均不爭執
      。可知原告就系爭21,000,000元之實際出資額，與言明之
      出資額21,000,000元相較，短少1,000,000元，而此預扣
      1,000,000元之作法，核與一般合夥人（包括隱名合夥人
      ）之出資額因關涉日後會算返還出資、應得利益、應負損
      失之成數及金額，均係依實際出資之金額計算之常情，已
      不相符，反而與一般民間借貸多會預扣部分金額充作利息
      之商業習慣一致。而原告雖謂預扣利息之對象為傅湧沼云
      云，惟查原告主張傅湧沼實借金額為47,000,000元（含原
      告出資21,000,000元、被告二人出資26,000,000元），則
      若兩造間為隱名合夥關係，則原告實際出資額卻僅有20,0
      00,000元，與原告所主張的出資額短少了1,000,000元，
      此亦與一般合夥關係不符，蓋隱名合夥人必須負擔損失及
      費用，且於結算時始能分配利益，而非預扣部分金額。顯
      見原告聲稱其預扣利息的對象係傅湧沼云云，難以採信。
      次查，原告主張兩造間係隱名合夥關係，然本件原告出資
      金額龐大，卻未有訂立隱名合夥契約之書面，亦與常情不
      符，益證兩造間並未有合夥之合意。原告雖又主張被告二
      人在吳錫州住處會算時既同意就系爭21,000,000元依合夥
      方式計算分配予原告，顯已合意依合夥方式計算營業損益
      及分配利益云云，然查被告乙○○與原告於87年7月12日
      簽立協議書時所書寫之會算表，乃至最後達成協議之內容
      ，縱使係依合夥關係之成數計算利得，但亦無法據此而推
      認兩造間已成立隱名合夥關係。蓋衡酌一般社會借貨關係
      而言，就金錢消費借貸之紛爭，最後以類似合夥之分配方
      式加以處理，亦非少見。故被告抗辯稱兩造是約定用合夥
      的效果來計算價金的分配，並不要適用合夥的法律關係等
      語，即非不可採信。故難以憑此推認兩造間已言明彼此為
      隱名合夥之關係。至原告主張被告乙○○於刑事審判時「
      自認」本件兩造間之法律關係為合夥云云，然查，乙○○
      於刑事審判中之陳述，非屬在本案中於準備書狀內或言詞
      辯論時或在受命法官、受託法官前所為，縱其陳述為真，
      亦不生拘束本院判斷之效果。此外原告復未提出相關積極
      證據以證明兩造確實有成立隱名合夥契約，故應認兩造間
      之法律關係為消費借貸之法律關係。從而，原告猶執前詞
      據此主張兩造間為隱名合夥關係云云，洵無足採。
六、綜上所陳，因本件兩造間之法律關係應屬消費借貸之法律關
    係，原告與被告間並未成立隱名合夥之契約關係，且被告因
    本件涉犯刑事背信罪嫌，經台中地方法院檢察署檢察官96年
    度偵字第1290號起訴後，業經本院於96年8月7日判決無罪在
    案，此有本院96年度第1773號刑事判決書一份附卷可稽，是
    依刑事判決認定之結果，被告等亦未成立背信等侵權行為。
    從而，原告猶依合夥契約及侵權行為之法律關係，憑以訴請
    被告等應連帶給付原告13,473,158元整，及自91年2 月15日
    起至清償日止，按年息百分之五計算之利息，即為無理由，
    不應准許。原告之請求既經駁回，其假執行之聲請亦失所附
    麗，應併駁回之。
七、本件事證已臻明確，兩造其餘攻擊防禦方法，核與本判決結
    果無影響，爰不再逐一加以論述，附此敘明。
八、訴訟費用負擔之依據：民事訴訟法第78條。
中   華   民   國    96    年    9    月    21    日
                  民事第二庭    法  官  呂明坤
正本係照原本作成。
如對本判決上訴，須於判決送達後20日內向本院提出上訴狀。
中   華   民   國    96    年    9    月    21    日
                                書記官  吳慕先
